臺灣高等法院臺中分院刑事判決　　　　　　　　　　九十一年度上訴字第八五一號
　　上　訴　人　臺灣彰化地方法院檢察署檢察官
　　上　訴　人
　　即　被　告　戊○○
　　選任辯護人　林春榮
右上訴人因被告違反證券交易法等案件，不服臺灣彰化地方法院九十年度訴緝字第四
五號中華民國九十一年五月三日第一審判決（起訴案號：臺灣彰化地方法院檢察署八
十三年度偵字第一○一○八號），提起上訴，本院判決如左：
    主  文
原判決撤銷。
戊○○連續行使偽造之私文書，足生損害於他人，處有期徒刑肆年陸月。
未扣案如附表二所示支票背面所偽造之「林炳森」背書各壹枚均沒收。
    事  實
一、戊○○前係設在彰化縣彰化市之六二證券股份有限公司（下稱六二證券）之業務
    員，其明知依當時證券交易法之規定，證券商業務員不得買賣有價證券及辦理融
    資業務，竟自民國七十八年十月間起至八十三年六月間止，陸續借用其親友黃玉
    華、林蕭淑女、曾重智、陳蕭錦霞、賴春妹、黃裕銘、施秋蝦、蔡黃翠桃、蔣玉
    蟬、蕭爐、蕭曾阿秀、黃銀海、沈林標、陳麗卿、宇○等人之國民身分證，在六
    二證券及與六二證券合作之彰化市第六信用合作社（下稱彰化六信）開立證券買
    賣帳戶，並向其同事陳勝雄借用陳蕭足、莊錫發、王欑棱等人之帳戶及向戌○○
    借用亥○○、天○○等人之帳戶，戊○○即利用此不知情之黃玉華等人之帳戶充
    當人頭戶，供其本人買賣股票，並把帳戶提供給其客戶做為融資買賣股票之使用
    ，且其為墊款與其客戶，即自七十八年間起，以年利率達百分之十八及百分之二
    十一不等之利息，簽發其夫黃裕芳名義、在彰化六信及台灣土地銀行彰化分行開
    戶之支票多紙以供擔保，陸續向附表一所示之子○○等人借款，子○○等人見有
    頗高之利息，且因戊○○又係彰化六信理事主席暨前彰化縣籍立法委員林炳森之
    女，致紛紛借款與戊○○（詳細借款之數額，參見附表一所示）；後因股市漸陷
    入不景氣之低迷狀態，戊○○所投資之股票失利，且其墊款與客戶操作融資買賣
    之款項，亦因客戶投資失利而無法回收，至八十三年間，已陷於周轉不靈之地步
    ，而其明知已無償債之能力，竟基於意圖為自已不法所有之概括犯意，隱瞞其情
    ，於八十三年間，仍以前述方式，在彰化縣彰化市六二證券營業處等地，以需資
    金周轉為由，向附表一所示子○○等人詐借附表一所示之款項，使子○○等人陷
    於錯誤，仍將款項匯入戊○○所指定之黃玉華彰化六信帳戶中，供其使用。戊○
    ○復於八十三年五、六月間，在彰化縣彰化市六二證券營業處，再向子○○及未
    ○○詐借如附表二所示之款項，以及為換回前所交付現已到期未付之支票時，為
    取得子○○、未○○之信賴，竟在附表二所示黃裕芳支票之背面，偽造其父「林
    炳森」之署押各一枚以為背書，以取信於子○○及未○○二人，致生損害於林炳
    森以及子○○、未○○。後於八十三年六月二十四日，戊○○因知已無力支撐其
    財務困境，竟偕其夫黃裕芳出境香港，轉赴中國大陸地區藏匿，而子○○等人於
    持有黃裕芳之支票屆期提示，亦均遭退票，始知受騙。
二、案經法務部調查局彰化縣調查站移送臺灣彰化地方法院檢察署檢察官偵查起訴。
    理  由
一、訊據被告戊○○對於其利用上開黃玉華等人帳戶充當人頭戶，供其本人買賣股票
    及提供給不知名之客戶做為融資買賣股票之用，並為墊款所需，陸續向附表一及
    附表二所示之被害人借款，且於附表二所示黃裕芳支票之背面偽造其父林炳森之
    署押等情，均坦白承認，惟矢口否認有詐欺之犯行，並辯稱：伊從七十八年起向
    附表一所示之被害人借款，均有依約給付高額之利息，被害人等借錢予伊，係基
    於以往之信賴，伊並無施用詐術借款之行為，僅因嗣後遭客戶倒債，方週轉不靈
    無法清償云云，惟查：右揭犯罪事實，業據附表一之被害人指述甚詳，核與證人
    陳勝雄、林炳森、葉敏輝、黃銀海、曾重智、林蕭淑女、陳蕭錦霞、賴春妹、蕭
    曾阿秀、黃玉華、黃裕銘、陳益昌、張素英、丙○○、王欑棱等人於調查站、偵
    查或原審審理時證述之情節大致相符，並有附表一、二所示之支票影本、黃玉華
    等人頭戶在彰化六信帳戶之開戶印鑑卡及在六二證券之開戶資料卡各一份、各人
    頭戶在六二證券買賣股票之明細一份、黃玉華、葉敏輝、陳慧美等人在彰化六信
    帳戶之交易明細各一份等附卷可相佐證，被告雖辯稱其無施用詐術借款云云，然
    被告自承其於七十九年間股票開始下跌，墊借之客戶投資失利，款項無法回收，
    ，長期週轉，於八十一年間經濟上已經有週轉困難的情況，只好再借款週轉，並
    支付利息，至八十三年間已週轉不靈，無法支付借款人之利息及本金（見原審卷
    (一)第一五○頁、二○一頁、本院卷第三九頁、第九十五頁），則被告明知經濟已
    陷於無法週轉，顯無清償能力，卻刻意不為告知，隱瞞其情仍於八十三年間向附
    表一、二所示之被害人借款，旋即於八十三年六月廿四日潛逃出境，未清償借款
    ，顯有施用詐術之行為甚明，其辯稱無施用詐術云云，顯係卸責之詞，無足採信
    。又附表二關於子○○所持有支票背面「林炳森」之背書，證人林炳森業已到庭
    明確證述非伊所簽（見偵查卷第一三六頁反面、原審卷(二)第一五○頁），且經原
    審送內政部警政署刑事警察局鑑定後，確認為戊○○之筆跡無誤，有該局出具之
    鑑定報告書一份附卷可參（見原審卷(二)第一九九、二○○頁），是被告詐欺及行
    使偽造私文書之犯行堪以認定，應依法予以論科。
二、查在支票背面簽名，依票據法之規定，有背書之法律效力，是其簽名，因具有一
    定意義而足認屬私文書之一種，是核被告戊○○所為，係犯刑法第二百十六條、
    第二百十條之行使偽造私文書罪及同法第三百三十九條第一項之詐欺取財罪。其
    偽造署押之行為係偽造私文書行為之一部，且偽造私文書後具以行使，其偽造之
    低度行為已為行使之高度行為所吸收，均不另論處。又其先後多次行使偽造私文
    書及詐欺犯行，均時間緊接、所犯構成要件相同，顯皆係出於概括犯意為之，均
    應依連續犯之規定論以一罪，並加重其刑；再其所犯上揭二罪關，有方法、結果
    之牽連關係，應從一重之行使偽造私文書罪處斷。公訴人雖漏未就被告在附表二
    所示支票背面偽造「林炳森」署押及附表一詐欺被害人陳俊諺、Ａ○○之犯行予
    以起訴，惟此與起訴被告之有罪犯行，有連續犯或牽連犯之裁判上一罪關係，本
    院自應併予審判。又被告於行為時，固已違反當時證券交易法第一百五十五條第
    一項第二款、第一百七十一條、第一百七十七條第三款之規定，然其後該法業於
    八十九年七月十九日修正，已將該法第一百五十五條第一項第二款及第一百七十
    七條第三款之規定刪除，是被告於犯罪後，證券交易法已廢止該部分之刑罰，惟
    公訴人認此與前述被告有罪部分，有裁判上一罪之牽連關係，本院依法不另為免
    訴之諭知。另公訴人認被告有偽造丑○○、酉○○、地○○、巳○○等四人名義
    於六二證券及彰化六信開戶一節，業據被告否認在卷，並辯稱伊從未使用該等帳
    戶，此四人應是與葉敏輝有關係，不知為何扯上伊等語（見原審卷(二)第一二六頁
    ），查被告自始對於其有使用上開黃玉華等廿人之帳戶買賣股票之情，均坦白承
    認，如丑○○等四人之帳戶亦確係被告所使用，其應無無端否認之理，又丑○○
    等四人於偵查時雖證稱有將身分證影本交付與被告，而渠等又稱被告當時並無告
    知其等將持以做何用途云云，顯違常理，蓋依常情豈有不知作何用途，即隨意交
    付他人身分證影本之理，是渠等所言，已難認為實在，且其等四人經原審及本院
    歷次傳喚，均未到庭應訊，尚難執其等於偵查之初供稱被告有取得其等之身分證
    影本等語即認被告有偽開其等帳戶之情事，復參以丑○○等四人於六二證券開戶
    資料上所留存之聯絡地址「芬園鄉○○村○○路○段六六七號」，恰為葉敏輝之
    住處，益徵被告辯稱丑○○等四人帳戶應與葉敏輝有關，並非其所偽開及使用云
    云，應屬非虛，公訴人認被告有偽開丑○○等四人帳戶使用，尚有不合。又公訴
    人起訴被告有偽造其餘黃玉華等人頭戶之名義，在六二證券及彰化六信開戶，惟
    據證人陳勝雄、葉敏輝、黃銀海、曾重智、林蕭淑女、陳蕭錦霞、賴春妹、蕭曾
    阿秀、黃玉華、黃裕銘、王欑棱、戌○○、宇○等人於調查站、偵查、原審及本
    院審理時所證，該等人頭戶均係由本人或透過他人將國民身分證影本借與被告開
    戶使用，是亦難認被告有何偽造其等名義開戶之情，然此均與被告前述行使偽造
    私文書有罪部分，有連續犯之裁判上一罪關係，本院亦不另為無罪之諭知。原審
    認被告罪證明確，予以論罪科刑，固非無見，惟亥○○、天○○二人之帳戶，係
    被告向戌○○所借用，業據證人戌○○於本院證述在卷，另宇○之帳戶係被告經
    宇○之同意而開戶使用，亦據宇○於本院證述屬實，（見本院卷第五四頁），是
    原審認被告偽刻亥○○、天○○、宇○等三人之印章於六二證券及彰化六信偽開
    帳戶，並諭知天○○、亥○○、宇○等人之印章、印文等均沒收，均有未洽。又
    丑○○、酉○○、地○○、巳○○等四人之帳戶，並非被告使用買賣股票之人頭
    戶，業於前述，原審認被告有利用該等帳戶買賣股票，亦有未合。檢察官據告訴
    人乙○○請求上訴意旨略以：被害人乙○○因受騙交付被告之八千七百萬元款項
    除其中七、八百萬元係被害人乙○○自有外，餘均係由楊益錠等人轉交乙○○輾
    交付借給被告，故原判決就乙○○受害金額認定有誤云云，然據被告供稱：我與
    乙○○之間款項，都是透過乙○○去向被害人等借款然後匯到我的帳戶，我都是
    直接與乙○○接洽，並未與上開被害人碰面接洽等語，核與證人辛○○、己○○
    、癸○○等人證稱：我們是拿錢給乙○○，但他沒有說被告要借錢，後來乙○○
    他將我們款項借給被告，我們並不知道，後來事情發生後，我們才知道，我們知
    道乙○○從中有賺取利息，被告並沒有向我們接洽過要借錢的事等語（見本院卷
    第七六頁），及證人庚○○、丙○○等人證稱：我們拿錢給乙○○，經過乙○○
    幫我們拿錢給被告，借錢過程都沒有與被告接洽過，我們信任乙○○所說的話，
    所以拿錢給乙○○等語（見本院卷第七六頁）相符，被告既從未出面與上開借款
    人接洽，故尚難認被告有詐騙上開借款人之情事，該等款項應係乙○○向上開借
    款人借得後再借予被告，該等款項之被害人應係乙○○無疑。檢察官據此上訴，
    並指摘原審量刑過輕，及被告否認犯罪，其上訴雖均無理由，然原判決既有上開
    可議之處，即屬無可維持，自應由本院予以撤銷改判，爰審酌被告犯罪之動機、
    目的、方法、手段、品行、所得利益、所生危害非小，及其恃其父與其弟，均是
    當時政壇上頗有影響力之人物，且其父為彰化六信之理事主席，又係六二證券之
    股東，為操作股票，並違反當時證券交易法之規定，從事丙種墊款，以供客戶融
    資操作股票，而對外大肆舉債，以約定高額之利息，誘取被害人提供資金，供其
    揮軍股市，終因股市大環境之不景氣，致將其向多位被害人所詐借之資金揮霍殆
    盡，且在潛逃前夕，仍偽造其父之背書支票，繼續舉債，事敗後，其竟不知依其
    家勢背景，妥善處理債務，反趁被害人不明其狀況之情形下，避居中國大陸藏匿
    七年餘之久，一了走了之心態，致被害人損失，追索無門，且被告於被逮捕遣送
    回國後，雖對起訴案情大致供認，然迄今未能賠償被害人之損失等一切情狀，量
    處如主文第二項所示之刑，以示懲儆。如主文第三項等署押，其中附表二所示編
    號一、二、三支票已發還被害人及其餘支票未扣案，未能證明已滅失，均應依法
    併予宣告沒收。
據上論結，應依刑事訴訟法第三百六十九條第一項前段、第三百六十四條、第二百九
十九條第一項前段、刑法第五十六條、第二百十六條、第二百十條、第三百三十九條
第一項、第五十五條、第二百十九條、罰金罰鍰提高標準條例第一條前段，判決如主
文。
本案經檢察官午○○到庭執行職務。
中      華      民      國　  九十一     年      九       月    十七    日
                 臺灣高等法院臺中分院刑事第四庭
                                         審判長法  官  洪  耀  宗
                                               法  官  劉  登  俊
                                               法　官  蕭  錦  鍾
右正本證明與原本無異。
如不服本判決應於收受送達後十日內向本院提出上訴書狀，其未敘述上訴之理由者並
得於提起上訴後十日內向本院補提理由書（均須按他造當事人之人數附繕本）。
                                               書記官  蘇  昭  文
中      華      民      國　  九十一     年      九       月    十七    日
附錄本案論罪科刑法條：
刑法第二百十六條
行使第二百十條至第二百十五條之文書者，依偽造、變造文書或登載不實事項或使登
載不實事項之規定處斷。
刑法第二百十條
偽造、變造私文書，足以生損害於公眾或他人者，處五年以下有期徒刑。
刑法第三百三十九條
意圖為自己或第三人不法之所有，以詐術使人將本人或第三人之物交付者，處五年以
下有期徒刑、拘役或科或併科一千元以下罰金。
以前項方法得財產上不法之利益或使第三人得之者亦同。
前二項之未遂犯罰之。
刑法第二百十九條
偽造之印章、印文或署押，不問屬於犯人與否，沒收之。
                                                              　　　　　Ｆ
~IVG2T30X0L2;
附表一：
┌──┬────┬────────────┬───────────────────┬──────┬───────────┐
│編號│ 姓　名 │七十九年至八十二年之借款│           八十三年之借款　　　　　　 │ 證　 　 據 │   合   計（新臺幣）  │
├──┼────┼────────────┼───────────────────┼──────┼───────────┤
│ 一 │子○○  │一四○○萬元            │三○○萬元（八十三年五月九日借）      │支票三張    │一七○○萬元          │
├──┼────┼────────────┼───────────────────┼──────┼───────────┤
│ 二 │Ｂ○○  │三三○萬元              │                                      │支票三張    │三三○萬元            │
├──┼────┼────────────┼───────────────────┼──────┼───────────┤
│ 三 │未○○  │三五、七五九、五○○元  │一七○○萬元（八十三年六月十五日借）  │支票五張    │三五、七五九、五○○元│
├──┼────┼────────────┼───────────────────┼──────┼───────────┤
│ 四 │乙○○  │八七○○萬元            │一五○萬元（八十三年六月二十四日借）  │取款憑條二十│八九五○萬元          │
│    │        │                        │一○○萬元（八十三年五月底借）        │張          │                      │
├──┼────┼────────────┼───────────────────┼──────┼───────────┤
│ 五 │黃○○  │五五○萬元　            │三○○萬元（八十三年五月借）      　  │支票二張    │八五○萬元            │
├──┼────┼────────────┼───────────────────┼──────┼───────────┤
│ 六 │宙○○  │二○○萬元　            │一○○萬元（八十三年四月三十日借）    │支票二張    │三○○萬元            │
├──┼────┼────────────┼───────────────────┼──────┼───────────┤
│ 七 │玄○○  │三○○萬元   　         │一五○萬元（八十三年三、四月借）      │支票二張    │四五○萬元            │
├──┼────┼────────────┼───────────────────┼──────┼───────────┤
│ 八 │丁○○○│五六○○萬元            │一五○○萬元（八十三年六月十四日換票）│支票七張    │五六○○萬元          │
├──┼────┼────────────┼───────────────────┼──────┼───────────┤
│ 九 │甲○○  │　　　　　　　　　　　  │一五○○萬元（八十三年二月十八日借）  │支票二張    │一八○○萬元          │
│    │        │                        │三○○萬元（八十三年三月四日借）      │            │                      │
├──┼────┼────────────┼───────────────────┼──────┼───────────┤
│ 十 │壬○○  │　　　　　　　　        │一七○○萬元（八十三年五月十六日借）  │支票一張    │一七○○萬元          │
├──┼────┼────────────┼───────────────────┼──────┼───────────┤
│十一│辰○○  │五○○萬元   　         │三○○萬元（八十三年三月借）　        │支票三張    │一三○○萬元          │
│    │        │                        │五○○萬元（八十三年六月借）          │            │                      │
├──┼────┼────────────┼───────────────────┼──────┼───────────┤
│十二│寅○○○│五○○萬元　            │一○○萬元（八十三年三月借）       　 │支票二張    │六○○萬元            │
├──┼────┼────────────┼───────────────────┼──────┼───────────┤
│十三│陳俊諺  │　　　　　　　　　      │八○○萬元（八十三年六月十五日借）    │支票一張    │八○○萬元            │
└──┴────┴────────────┴───────────────────┴──────┴───────────┘
┌──┬────┬────────────┬───────────────────┬──────┬───────────┐
│十四│卯○○  │一七○○萬元            │五○萬元（八十三年六月二十四日借）    │支票十一張  │一七五○萬元          │
│    │申○○  │                        │                                      │            │                      │
├──┼────┼────────────┼───────────────────┼──────┼───────────┤
│十五│Ａ○○  │　　　　　　　　　      │五○○萬元（八十三年五月三日借）      │支票二張    │九○○萬元            │
│    │        │                        │四○○萬元（八十三年五月五日借）      │            │                      │
└──┴────┴────────────┴───────────────────┴──────┴───────────┘
~IVG2T32X0L2;
附表二：
┌──┬────┬─────────────┬───────────┬─────┬───────┬────┬───┐
│編號│發 票 人│　　票　　　　　　　號    │ 付  款  銀  行       │原載發票日│（新臺幣）金額│持票人  │備　註│
├──┼────┼─────────────┼───────────┼─────┼───────┼────┼───┤
│ 一 │黃裕芳  │ＦＨ0000000        │彰化市第六信用合作社  │八十四年七│五百萬元　    │子○○  │換  票│
│    │        │                          │                      │月十四日  │              │        │      │
├──┼────┼─────────────┼───────────┼─────┼───────┼────┼───┤
│ 二 │黃裕芳  │ＦＨ0000000        │彰化市第六信用合作社  │八十三年七│三百萬元　    │子○○  │詐  借│
│    │        │                          │                      │月三十日  │              │        │      │
├──┼────┼─────────────┼───────────┼─────┼───────┼────┼───┤
│ 三 │黃裕芳  │ＦＨ0000000        │彰化市第六信用合作社  │八十三年六│九百萬元　    │子○○  │換  票│
│    │        │                          │                      │月二十七日│              │        │      │
├──┼────┼─────────────┼───────────┼─────┼───────┼────┼───┤
│ 四 │黃裕芳  │ＦＨ0000000        │彰化市第六信用合作社  │八十三年八│二千萬元　    │未○○  │換  票│
│    │        │                          │                      │月十四日  │              │        │      │
├──┼────┼─────────────┼───────────┼─────┼───────┼────┼───┤
│ 五 │黃裕芳  │ＦＨ0000000        │彰化市第六信用合作社  │八十三年七│一千七百萬元  │未○○  │詐  借│
│    │        │                          │                      │月十五日  │              │        │      │
├──┼────┼─────────────┼───────────┼─────┼───────┼────┼───┤
│ 六 │黃裕芳  │Ｂ0000000　        │臺灣土地銀行彰化分行  │八十二年十│一千五百萬元  │未○○  │換  票│
│    │        │                          │                      │二月二十二│              │        │      │
│    │        │                          │                      │日　　　  │              │        │      │
└──┴────┴─────────────┴───────────┴─────┴───────┴────┴───┘
                                                      Ｆ
